【裁判字號】    98,家訴,239
【裁判日期】    981002
【裁判案由】    分割遺產等
【裁判全文】
臺灣臺中地方法院民事判決             98年度家訴字第239號
原      告    甲○○
訴訟代理人    陳鎮律師
              李淑娟律師
被      告    乙○○○
兼上一人特
別代理人      丁○○
被      告    丙○○
上列當事人間請求分割遺產等事件，本院於民國九十八年九月十
八日言詞辯論終結，判決如下：
    主  文
被繼承人林清賢如附表一所示之遺產應予分割，其分割方法如附
表二所載。
訴訟費用由被告乙○○○負擔八分之五、丁○○、丙○○各負擔
八分之一，餘由原告負擔。
    事實及理由
壹、原告主張：
  一、被繼承人林清賢（下稱林清賢）於民國九十七年五月二十
      四日死亡，原告為林清賢之長子、被告乙○○○為林清賢
      之配偶、被告丁○○為林清賢之次子、被告丙○○為林清
      賢之長女，兩造均為林清賢之繼承人。林清賢死亡時留有
      如附表一所示之遺產，被告乙○○○為林清賢之配偶，原
      告、被告丁○○、被告三人為林清賢之第一順序繼承人，
      兩造均為林清賢之遺產繼承人。又原告與被告同為繼承時
      ，其應繼分與他繼承人之遺產平均，是系爭遺產應由兩造
      平均繼承，即每人應繼分為四分之一。兩造就系爭遺產多
      次協商均無法達成協議，則兩造既不能協議分割，原告爰
      依法請求裁判分割系爭遺產。並聲明：就兩造共同繼承取
      得如附表一所示之遺產，准予分割。其中編號１之部分，
      各按應繼分比例分配予原告及被告等，編號２之部分由原
      告及被告各按應繼分比例保持分別共有，編號３之部分，
      各按應繼分比例分配予原告及被告等。
  二、對被告乙○○○抗辯之陳述：同意被告乙○○○依法行使
      夫妻剩餘財產差額半數請求權之請求分配金額六十六萬二
      千八百七十一元，自林清賢之遺產中扣除剩餘財產後，再
      由兩造平均繼承遺產，即每人應依四分之一之比例繼承。
  三、對被告丙○○抗辯之陳述：關於林清賢之四十萬元及三萬
      四千八百元兩張支票部份，雖該兩張支票業已兌領，然原
      告、被告丁○○及被告丙○○三人曾合意將上開共四十三
      萬四千八百元之兌現金額用於林清賢之喪葬、祭拜費用，
      若有剩餘，則用來支付被告乙○○○之安養院費用、日常
      生活開銷等，實際上四十三萬四千八百元之兌現金額在支
      付上開費用後，已無剩餘，甚至超額支出部份亦均由原告
      先行墊付，故此部分不應列入遺產分割之金額。
貳、被告乙○○○則以：被告乙○○○與林清賢為夫妻關係，婚
    後並未約定適用何種夫妻財產制，嗣林清賢於九十七年五月
    二十四日死亡，被告乙○○○與林清賢間之夫妻財產制關係
    既已消滅，被告乙○○○自得依法行使夫妻剩餘財產差額半
    數請求權，請求平均配其與林清賢之剩餘財產為六十六萬二
    千八百七十一元，並將之自林清賢之遺產中扣除後，再由兩
    造平均繼承遺產，即每人應依四分之一之比例繼承等語。並
    聲明：同意原告之請求。
參、被告丙○○則以：林清賢有分別為四十萬元及三萬四千八百
    元之兩張票據經原告兌領，對於原告主張前開金額已權數用
    於林清賢喪葬事宜不爭執，對於被告乙○○○主張夫妻剩餘
    財產之分配額為六十六萬二千八百七十一元，亦不爭執。
    語資為抗辯。並聲明：同意原告之請求。
肆、法院之判斷
  一、按夫妻得於結婚前或結婚後，以契約就本法所定之約定財
      產制中，選擇其一，為其夫妻財產制，夫妻未以契約訂立
      夫妻財產制者，除本法另有規定外，以法定財產制為其夫
      妻財產制，民法第一千零四條、第一千零五條定有明文。
      本件被告乙○○○與林清賢係夫妻，在雙方婚姻關係存續
      期間，林清賢於九十七年五月二十四日死亡，被告乙○○○與林清賢生前未約定夫妻財產制，依法應適用法定財產
      制即聯合財產制，且原告與被告為被繼承人全體，均未拋
      棄繼承等情，為兩造所不爭執，並有原告所提出之戶籍謄
      本為憑，自堪信為真實。
  二、本件被告乙○○○主張依民法第一千零三十條之一規定夫
      妻剩餘財產分配請求權，其請求平均分配其與林清賢之剩
      餘財產，並將之自林清賢之遺產中扣除後，再由兩造共四
      人平均繼承遺產，即每人應依四分之一之比例分割，其餘
      當事人對此請求均無意見，是
      本件所應審究者即為（一）本件剩餘財產分配之範圍？（
      二）遺產之分割之方式？茲分述如下：
    (一)按現代社會之婚姻觀念，不再是妻附隨於夫之生活，卻
        是基於男女平等，而建立美滿之共同生活，家務管理對
        於婚姻生活之美滿亦有相當之貢獻，絕不遜於夫出外工
        作之價值，是我國民法親屬編於七十四年六月五日修正
        時，即增訂民法第一千零三十條之一有關夫妻聯合財產
        關係消滅時，夫妻雙方剩餘財產之差額，應平均分配之
        規定，以貫徹男女平等之原則。依該條之立法理由：「
        聯合財產關係消滅時，以夫妻雙方剩餘財產之差額，平
        均分配，方為公平，亦所以貫徹男女平等之原則，例如
        在外工作或經營企業，妻在家操持家務、教養子女，備
        極辛勞，使夫得無內顧之憂，專心發展事業，其因此所
        增加之財產，不能不歸功於妻子之協力，則其剩餘財產
        ，除因繼承或其他無償取得者外，妻自應有平均分配之
        權利，反之，夫妻易地而處，亦然，爰增設本條第一項
        之規定。」由此立法理由觀之，並無夫妻一方死亡應予
        以排除適用之規定（另參照最高法院八十五年臺上字第
        一一三四號判決、臺灣高等法院八十九年度法律座談會
        決議）。故法定財產關係若因夫妻一方先於他方死亡而
        消滅，應先依民法第一千零二十八條及第一千零二十九
        條規定，分離夫妻各自之原有財產，嗣後生存之配偶再
        依親屬編上開規定，請求剩餘財產差額二分之一；經依
        上開規定清算分離後，屬於死亡配偶之財產者，始為其
        遺產，生存之配偶尚得再依繼承法有關規定與血親繼承
        人共同繼承。基上，被告乙○○○主張林清賢死亡，其
        與林清賢之法定財產關係已消滅，並據以主張分配剩餘
        財產，自屬有據。
    (二)按法定財產關係消滅時，夫或妻現存之婚後財產，扣除
        婚姻關係存續中所負債務後，如有剩餘，其雙方剩餘財
        產之差額，應平均分配。但因繼承或其他無償取得之財
        產及慰撫金不在此限，民法第一千零三十條之一第一項
        定有明文。另因民法第一千零三十條之一第一項前段之
        規定係於七十四年六月三日公布（同年月五日生效），
        而同上開日期修正公布生效之民法親屬編施行法第一條
        後段規定：「關於親屬之事件，其在民法親屬編修正前
        發生者，除該施行法有特別規定外，不適用修正後之規
        定」。又按親屬編施行法增訂第六條之二規定，中華民
        國九十一年民法親屬編修正前適用聯合財產制之夫妻，
        其特有財產或結婚時之原有財產，於修正施行後視為夫
        或妻之婚前財產；婚姻關係存續中取得之原有財產，於
        修正施行後視為夫或妻之婚後財產。根據行政院提出之
        立法理由謂，修正前夫或妻在聯合財產制（即法定財產
        制）之所有財產區分為特有財產與原有財產，其中特有
        財產及結婚時之原有財產，係不列入剩餘財產之分配，
        修正後，法定財產制，係將夫或妻之財產區分為婚前財
        產與婚後財產，其中婚前財產亦為不列入剩餘財產之分
        配，為保障人民之既得權益，並使現存之法律關係得順
        利過渡至法律修正施行之後，爰增訂修正前結婚而婚姻
        關係尚存續夫妻之特有財產及結婚時之原有財產，仍得
        排除於剩餘財產分配之列，至於婚姻關係存續期間取得
        之原有財產，則仍列入分配。由此可知，本條文之規範
        ，僅係針對修正施行前採用法定財產制之夫妻，其過渡
        至修正後繼續採用法定財產制時，就修正前本不應列入
        剩餘財產分配之財產名稱，由「特有財產或結婚時之原
        有財產」，變更為「婚前財產」；得列入剩餘財產分配
        之財產名稱，由「婚姻關係存續中取得之原有財產」，
        變更為「婚後財產」，至於財產範圍完全不受影響。揆
        之上開說明，剩餘財產之計算為：婚後財產－婚後負債
        －因繼承取得之財產－因無償取得之財產－慰撫金＝各
        自之剩餘財產（負數以零計算）；（剩餘財產多者－剩
        餘財產較少者）÷2＝平均分配額（剩餘財產少者得向
        多者請求剩餘財產分配之數額）。
    (三)揆之上開說明，九十一年六月二十六日修正公布（同年
        月二十八日生效）之夫妻財產制，廢止舊制之聯合財產
        制。新制有關法定財產制，分為「通常」法定財產制，
        與「非常」法定財產制。又在夫妻財產新制中，夫妻於
        婚前或婚後，如未以契約訂立夫妻財產制，亦無民法第
        一千零九條至第一千零十一條之情形，於婚姻關係存續
        中，以通常法定財產制為夫妻財產制，民法第一千零五
        條定有明文。又於九十一年六月二十六日修法前適用聯
        合財產制之夫妻，於七十四年六月五日後婚姻關係中取
        得之原有財產，應屬婚後財產，此依民法親屬編施行細
        則第六條之二規定，亦無疑異。查本件被告乙○○○與
        林清賢未約定夫妻財產制，法定財產制關係消滅係因林
        清賢於九十七年五月二十四日死亡，依民法第一千零三
        十條之四第一項規定，定兩造婚後財產之範圍及價值計
        算之時點，應以法定財產制關係消滅時即九十七年五月
        二十四日為準，茲將得列為剩餘財產者分述如次：
      1.林清賢剩餘財產部分：
      林清賢死亡時之遺產即婚後財產如附表一所示之遺產為
        兩造所不爭執。
      關於被告丙○○主張林清賢所持四十萬元及三萬四千八
        百元支票之兌現金額亦應列入遺產範圍乙情，原告以其
        與被告丁○○、丙○○三人曾合意將上開共四十三萬四
        千八百元之兌現金額用於林清賢之喪葬、祭拜費用，若
        有剩餘，則用來支付被告乙○○○之安養院費用、日常
        生活開銷等，實際上四十三萬四千八百元之兌現金額在
        支付上開費用後，已無剩餘，甚至超額支出部份亦均由
        原告先行墊付，故此部分不可列入遺產分割之金額等語
        抗辯，並提出繳款書、收據、估價單、現金帳（均影本
        ）等件在卷可稽，且為兩造所不爭執，可信為真。另關
        於原告及其配偶李美慧向林清賢及被告乙○○○借款四
        百萬元部份，依原告所提出之借款契約書記載內容，應
        不列入遺產範圍，此亦為兩造所不爭執，附此敘明。
      綜上，林清賢之婚後財產如附表一所示，故附表一所示
        之財產均應列入夫妻剩餘財產分配。
      2.被告乙○○○於林清賢死亡時所剩餘之財產部分：
      臺中市南區○○○○段0000-0000地號及坐落於其上同
        段03913建號（門牌號碼：臺中市○區○○街六十三巷
        五號）之建物，價值為一百一十二萬五千一百七十四元
        ，此有土地及建物登記謄本（均影本）各乙份在卷可稽
        ，且為兩造所不爭執，可信為真。
      車牌號碼H4-4947號之汽車一輛（八十三年出廠），折
        舊後價值所剩無幾，此有原告所提出之固定資產折舊率
        表乙份在卷可參，且兩造均同意不列入計算。
      現金共計六千一百四十九元，此為兩造不爭執。
      綜上，被告乙○○○之婚後財產為一百一十三萬一千三
        百二十三元【計算式：1,125,174+6,149＝1,131,323】
        ，應列入夫妻剩餘財產分配。
      3.林清賢於九十七年五月二十四日死亡時之剩餘財產如附
        表一所示，其中編號１之存款共計二百四十五萬七千零
        六十四元，被告乙○○○之剩餘財產為一百一十三萬一
        千三百二十三元，被告乙○○○與林清賢二人剩餘財產
        差額為一百三十二萬五千七百四十一元，是該差額，應
        由夫妻二人平均分配，每人為六十六萬二千八百七十一
        元【（2,457,064－1,131,323）÷2＝662,871（元以下
        四捨五入）】。因林清賢之剩餘財產多於被告乙○○○
        ，故被告乙○○○得自林清賢附表一編號１之存款中取
        回六十六萬二千八百七十一元；另被告乙○○○應取得
        附表一編號２之股票二分之一及附表一編號３之遺產債
        權二分之一。又依前述，剩餘財產差額分配為夫妻財產
        之清算與分割，與繼承財產無關，故聯合財產關係若因
        夫妻一方先他方死亡而消滅，應先依民法第一千零二十
        八、一千零二十九條規定，分離夫妻各自之原有財產，
        嗣後生存配偶再依同法第一千零三十條之一規定請求剩
        餘財產差額二分之一；經依上開規定清算分離後，屬死
        亡配偶之財產者，始屬其遺產，生存配偶尚得再依繼承
        法有關規定與其他繼承人共同繼承。因此，該分配請求
        權應屬生存配偶得對其他繼承人主張之債權，生存配偶
        並不須與其他繼承人分擔該項債務，否則無異削減其所
        得主張之數額，且將受繼承人之多寡及順位影響，處於
        不確定狀態。
    (四)又按繼承人有數人時，在分割遺產前，各繼承人對於遺
        產全部為公同共有；繼承人得隨時請求分割遺產，但法
        律另有規定或契約另有訂定者，不在此限，民法第一千
        一百五十一條、第一千一百六十四條分別定有明文。共
        同遺產，依前揭規定，兩造在分割遺產前，對於遺產全
        部為公同共有，因共同遺產經查並無不能分割之情形，
        亦無不分割之約定，兩造就共同遺產既不能協議分割，
        原告請求裁判分割共同遺產，即無不合。原告為林清賢
        之長子，被告乙○○○、丁○○、丙○○分別為林清賢
        之配偶、次子及長女，兩造均為林清賢之遺產繼承人，
        已如前述，另原告與被告同為繼承時，其應繼分與他繼
        承人平均（民法第一千一百三十八條第一款、第一千一
        百四十四條第一款參照），是本件林清賢遺產應由兩造
        平均繼承，即每人應繼分為四分之一。復按裁判分割共
        有物訴訟，為形式之形成訴訟，其事件本質為非訟事件
        ，故法院定共有物之分割方法，雖應斟酌當事人之聲明
        、共有物之性質、經濟效用及全體共有人之利益等公平
        決之，然不受當事人聲明之拘束。本院審酌系爭遺產之
        性質、經濟效用及公平原則，認應採取之分割方法為如
        附表二所示。
  三、綜上所述，原告請求將林清賢如附表一所示遺產，應依如
      附表二所示方法予以分割，為有理由，應予准許。
伍、分割遺產之訴，係必要共同訴訟，原告、被告之間本可互換
    地位，本件分割遺產部分，原告起訴雖於法有據，但被告之
    應訴實因訴訟性質所不得不然，故所為抗辯自為伸張或防衛
    權利所必要，是以本院認本件分割遺產部分之訴訟費用應由
    兩造依分得遺產之比例分擔較為公允，爰併同剩餘財產分配
    請求部分，諭知如主文第二項所示。
陸、訴訟費用負擔之依據：民事訴訟法第七十八條、第八十一條
    第二款、第八十五條第一項但書。
中    華    民    國    98    年    10    月    2     日
                  家事法庭      法  官  簡賢坤
以上正本係照原本作成
如對本判決上訴須於判決送達後二十日內向本院提出上訴狀
中    華    民    國    98    年    10    月    2     日
                                書記官  廖日晟
附表一：（除註明為每金者外，均為新台幣）
┌──┬──┬────────┬───────┬───────┐
│編號│財產│所在地或名稱    │ 帳號         │數量或價      │
│    │項目│                │              │額            │
├──┼──┼────────┼───────┼───────┤
│ １ │存款│國泰世華銀行東臺│000000000000  │9,244         │
│    │    │中分行          │              │              │
│    │    ├────────┼───────┼───────┤
│    │    │國泰世華銀行臺中│000000000000  │15,382        │
│    │    │分行--美金      │              │              │
│    │    ├────────┼───────┼───────┤
│    │    │合作金庫銀行中興│0000000000000 │35,847        │
│    │    │分行            │              │              │
│    │    ├────────┼───────┼───────┤
│    │    │國泰世華銀行--定│000000000000  │2,000,000     │
│    │    │存              │              │              │
│    │    ├────────┼───────┼───────┤
│    │    │國泰世華銀行--美│000000000000  │91,521        │
│    │    │金定存          │              │              │
│    │    ├────────┼───────┼───────┤
│    │    │國泰世華銀行--美│000000000000  │305,070       │
│    │    │金定存          │              │              │
├──┼──┼────────┼───────┼───────┤
│ ２ │投資│興農人壽保險股份│              │7,482股       │
│    │    │有限公司        │              │              │
│    │    │                │              │              │
├──┼──┼────────┼───────┼───────┤
│ ３ │遺產│債務人：王月珠  │              │3,200,000     │
│    │債權│                │              │              │
│    │    │                │              │              │
└──┴──┴────────┴───────┴───────┘
附表二：
  (一)被繼承人林清賢應支付被告乙○○○關於夫妻剩餘財產分
      配之數額六十六萬二千八百七十一元，由附表一編號１之
      存款中支付之。
  (二)附表一編號１之存款，扣除前項金額後，餘額由兩造按附
      表三所示之應繼分比例分配之；編號２之投資由兩造按附
      表四所示之應繼分比例分別共有；編號３之債權由兩造按
      附表四所示之應繼分比例分配之。
附表三：
  ┌─────┬─────┐
  │姓      名│應繼分比例│
  ├─────┼─────┤
  │甲○○    │四分之一  │
  ├─────┼─────┤
  │乙○○○  │四分之一  │
  ├─────┼─────┤
  │丁○○    │四分之一  │
  ├─────┼─────┤
  │丙○○    │四分之一  │
  └─────┴─────┘
附表四：
  ┌─────┬─────┐
  │姓      名│應繼分比例│
  ├─────┼─────┤
  │甲○○    │八分之一  │
  ├─────┼─────┤
  │乙○○○  │八分之五  │
  ├─────┼─────┤
  │丁○○    │八分之一  │
  ├─────┼─────┤
  │丙○○    │八分之一  │
  └─────┴─────┘


司法院資訊處製作；財團法人民間司法改革基金會備份。
